臺灣臺北地方法院民事判決　九十一年度勞簡上字第二號
　　上　訴　人　丙○○
　　法定代理人　甲○○
　　訴訟代理人　乙○○
右當事人間請求給付違約金事件，上訴人對於中華民國九十年十一月二十九日本院台
北簡易庭九十年度北勞簡字第一○一號第一審判決提起上訴，本院判決如左：
    主  　　文
原判決命上訴人給付新台幣伍萬元及自民國九十年九月二十九日起至清償日止，按週
年利率百分之五計算之利息部分，及該部分假執行之宣告，暨除確定部分外訴訟費用
之裁判均廢棄。
右廢棄部分，被上訴人在第一審之訴及假執行之聲請均駁回。
第一審（除確定部分外）、二審訴訟費用由被上訴人負擔。
    事  　　實
甲、上訴人方面：
壹、聲明：
　一、原判決不利於上訴人之部分廢棄。
　二、右廢棄部分，被上訴人在第一審之訴駁回。
貳、陳述：除與原審判決書所載者相同茲予引用外，補稱：
　一、被上訴人於上訴人處任職，係擔任壽司製作、櫃台收銀工作，此等工作亦屬一
　　　般基層員工輪流替換之工作，無專屬性，且被上訴人並未擔任何主管職務。依
　　　日韓勞工法規定，雇主不得約定離職後應給付違約金或損害賠之契約，我國亦
　　　在研擬不許雇主要求員工簽署此等無理之要求。
  二、從競業禁止規定之目的以觀，本應以位居一定職務以上，涉及非一般人得知悉
      之業務機密者，方具有限制之合理性，此參照公司法第三十二條、營業祕密法
      第二條對於營業祕密之定義等相關規定自明。依外國法制，雇主甚至應給予員
      工因競業禁止所受損失之代償措施，但本件無論從何角度觀察，均難認具有合
      理性：
      (一)壽司製作、櫃台收銀乃單純勞力工作，並不牽涉任何機密，蓋任何人均得在
        家自行製作壽司、處理金錢，上訴人從事此等工作，完全不涉及被上訴人業
        務機密，自無限制之合理必要。而依國內相關判決，亦認對於沒有特殊技能
        之低階職務之勞工予以競業禁止，因無妨害原雇主營業之可能，欠缺合理性
        ，此等約定乃違背公序良俗，應屬無效。行政院勞委員八十九年八月二十一
        日八十九勞資二字第三六二五號函亦同樣歸納五項原則以判斷該等競業禁止
        條款是否有效，以本件上訴人之地位與工作性質觀之，顯與該五項衡量原則
        不符至明。
　　　(二)被上訴人之業務乃外帶壽司，客戶具大量流動性，無從知悉戶資料，故上訴
　　　　人自亦不生不法利用交易對象資料之問題。
　　　(三)上訴人共無其他一技之長，目前經濟蕭條，覓職不易，離職後若能獲得新職
　　　　，當無不接受之理，要求上訴人三個月內不得從事相關行業工作，豈非陷經
　　　　濟弱者之上訴人生活於困境﹖在被上訴人處任職期間又非取得特別優渥待遇
　　　　，不過僅夠口而已，離職後，被上訴人又未給予特別補償，有何正當理由要
　　　　求上訴人三個月不得從事相關工作。
　　　(四)依公平交易法第十九條第六款，事業不得有以不正當限制交易相對人之事業
　　　　活動為條件而與其交易之行為。依美國法制，只有勞資雙方以善意進行磋商
　　　　而訂於團體協約之事項，方能豁免於反托拉斯法之審查，查若非經團體協商
　　　　程序，不得主張此等豁免。我國公平交易法，雖未明文規定，但依學者解釋
　　　　，則將工會活動為非屬「事業活動」而排除公平交易法之適用。但關於個別
　　　　勞工與雇主間之行為，仍未排除於該法規範圍之外，自應為與美國法制相同
　　　　之解釋。而本件之競業限制，因被上訴人之受雇人無工會組織，自無從進行
　　　　團體協約，故被上訴人不得豁免於公平交易法之規範。被上訴人該等競業禁
　　　　止之規定，其目的顯然是在以不當限制員工轉業為條件而與勞工訂定勞動契
　　　　約，該等限制如前述，無論從被上訴人業務性質、上訴人職務所掌事項、職
　　　　務位階、有無代償措施以觀，均欠缺合理性，自屬「不當限制」，應構成違
　　　　反公平交易法第十九條第六款之禁止規定，依民法第七十一條，自屬無效。
　三、由於外帶壽司店甚為忙碌，員工時常工作十小時以上，但被上訴人對於員工加
　　　班超時工作，從未依勞基法規定加付薪資，應休未休之特別休假亦未給予補償
　　　，被上訴人自身不遵守法令，卻在員工已提出辭呈後，方要求必須簽訂離職後
　　　競業禁止之書面，所為顯然違反誠信原則，即使該書有效，被上訴人亦屬權利
　　　濫用，應為無效。
參、證據：援用原審之立證方法。
乙、被上訴人方面：
壹、聲明：駁回上訴。
貳、陳述：除與原審判決書所載者相同茲予引用外，補稱：壽司王之經營型態皆模仿
    被上訴人之經營型態。
參、證據：援用原審之立證方法。
    理　　  由
一、被上訴人之法定代理人原為陳津秋，於原審九十年十一月二十九日判決後，上訴
    人提起本件上訴前之九十年十一月二日，已變更為甲○○，有公司基本資料查詢
    表及被上訴人營利事業登記證影本在卷可憑，依民事訴訟法第一百七十七條第三
    項之規定，應由原審法院裁定承受訴訟，而原審亦於九十一年五月三十一日裁定
    由甲○○為被上訴人之承受訴訟人，合先敘明。
二、被上訴人起訴主張上訴人自民國八十九年二月二十一日起至九十年七月十六日止
    ，任職於被上訴人公司，擔任壽司製作、收銀作業、門市營運管理等工作。工作
    期間兩造簽訂員工切結衵，其第二條約定上訴人離職三個月內，不得從事與被上
    訴人任何相關行業及擔任該行業之顧問職務，如有違反，除賠償被上訴人之損失
    外，另賠償被上訴人五十萬元之懲罰性違約金。詎上訴人於九十年七月十六日離
    職後，即於四十七日內之九十年九月三日在與被上訴人經營內容相同之壽司王股
    份有限公司任職，上訴人之行為已構成違約，為此提起本件訴訟，請求上訴人賠
    償違約金（原審駁回被上訴人違約金四十五萬元及法定遲延利息部分，業因被上
    訴人未聲明不服而確定）。
    上訴人則以從競業禁止規定之目的以觀，本應以位居一定職務以上，涉及非一般
    人得知悉之業務機密者，方具有限制之合理性，本件無論從何角度觀察，均難認
    具有合理性，故切結書欠缺合理性，違反公序良俗及公平交易法之禁止規定而無
    效等語置辯。
三、被上訴人起訴主張上訴人於八十九年二月二十一日任職於被上訴人站前店，擔任
    壽司製作、收銀作業及門市營運管理，嗣於九十年七月十六日離職，詎上訴人於
    離職後四十七日即九十年九月三日任職於與被上訴人經營內容相同之壽司王股份
    有限公司，而上訴人於任職期間內曾簽立切結書之事實，為上訴人所不爭執，並
    有人事記錄表影本、員工切結書影本為證，自堪信為真實。本件應審酌者，為上
    訴人簽立之員工切結書，規定競業禁止條款，即員工於離職後三個月內，不得從
    事任何與被上訴人相同或類似之相關行業及擔任顧問職務，違反規定應賠償被上
    訴人五十萬元之懲罰性違約金之約款，是否有效﹖
四、經查：
    (一)按勞工於僱傭關係續期間，負有競業禁止之義務，而勞工於該期間所習得之業
      務上知識、經驗及技術，均已成為勞工個人人格財產之一部分，勞工在離職後
      ，應如何運用該人格財產之自由，倘無特別約定，原僱主不得拘束勞工此種自
      由。依從來通說之見解，欲課離職勞工以競業禁止義務，必需有法的依據，例
      如締結勞動契約時之合意、工作規則上之規定或另行書面約定等均是。競業限
      制約定，其限制之時間、地區、範圍及方式，在社會一般觀念及商業習慣上，
      可認為合理適當而且不危及受限制當事人之經濟生存能力，其約定並非無效，
      惟轉業之自由，牽涉憲法所保障人民工作權、生存權之基本人權，為合理限制
      競業禁止契約，依外國法例及學說，認為競業禁止之契約或特約之有效要件，
      至少應包括下列各點：(1)企業或雇主需有依競業禁止特約保護之利益存在，亦
      即雇主的固有知識和營業祕密有保護之必要。(2)勞工或員工在原雇主或公司之
      職務及地位。關於沒有特別技能、技術且職位較低，並非公司之主要營業幹部
      ，處於弱勢之勞工，縱使離職後再至相同或類似業務之公司任職，亦無妨害原
      雇主營業之可能，此時之競業禁止約定應認拘束勞工轉業自由，乃違反公序良
      俗而無效。(3)限制勞工就業之對象、期間、區域、職業活動之範圍，需不超逾
      合理之範疇。(4)需有填補勞工因競業禁止之損害之代償措施，代償措施之有無
      ，有時亦為重要之判斷基準，於勞工競業禁止是有代償或津貼之情形，如無特
      別之情事，此種競業特約很難認為係違反公序良俗。(5)離職後員工之競業行為
      是否具有顯著背信性或顯著的違反誠信原則，亦即當離職之員工對原雇主之客
      戶、情報大量篡奪等情事或其競業之內容及態樣較具惡質性或競業行為出現有
      顯著之背信性或顯著的違反誠信原則時，此時該離職違反競業禁止之員工自屬
      不值保護。
    (二)上訴人所簽立之切結書第二條固規定「立切結書人離職後，保證嚴守本公司一
      切業務祕，並保證於離職後三個月內不得從事任何與本公司相同或相類似之相
      關行業及擔任顧問職務，如有違反者，除應賠償本公司因此所造成之一切損害
      外，另應賠償本公司新台幣伍拾萬元之懲罰性違約金，立切結書人絕無異議。
      」。雖被上訴人以上訴人離職後轉往與其經營內容相同，以外帶壽司為主之壽
      司王股份有限公司任職為由，認上訴人違反競業禁止之規定，然被上訴人究有
      何需依競業禁止特約保護之利益存在，則始終未舉證說明之；再上訴人於被上
      訴人處任職時，仍從事櫃台收銀與壽司製作等工作，櫃台收銀為一般事務性之
      工作，而壽司製作，一般稍經學習，亦得在家自行製作，上訴人既亦從事櫃台
      收銀工作，每月薪資僅二萬三千元，此為兩造所不爭執，足徵上訴人並在被上
      訴人公司非屬高職位工作，更非被上訴人之主要營業幹部，其縱參與壽司製作
      ，亦僅為單純製成壽司，而不涉及壽司之調味或配方，上訴人縱離職後再至相
      同或類似業務之公司任職，亦無妨害原雇主營業之可能，此時之競業禁止約定
      應認拘束勞工轉業自由，乃違反公序良俗而無效。再被上訴人亦未證明在競業
      禁止約款限制下，於上訴人任職被上訴人公司期間有給予上訴人填補性之代償
      津貼，且在上訴人所簽立之員工切結書中，並未約定離職員工從事相關行業或
      職務之營業區域，顯然全面性扼殺員工轉業之自由。再被上訴人之業務為外帶
      壽司，此為兩造所不爭執，而外帶壽司之客戶具大量流量性，無論收銀或壽司
      製作，均無從知悉客戶之資料。基於外帶壽司客戶具流動性之特性，上訴人離
      職後，至壽司王股份有限公司任職，亦係從事收銀及壽司製作工作，亦無對被
      上訴人之客戶、情報有大量篡奪之可能，被上訴人猶以競業禁止之約款限制上
      訴人之工作權，其約款違反公平原則及公序良俗，應認為無效。
五、綜上，上訴人未舉證證明上訴人之工作內容有何被上訴人固有知識與營業祕密有
    保護之必要，或上訴人工作內容知悉其營業上特定祕密，而此祕密之保障須限制
    上訴人之工作權始能達成，且被上訴復未給予上訴人填補性之代償津貼，復未約
    定競業禁止之區域，是上訴人簽立之切結書中關於競業禁止條款，因違反公序良
    俗而無效。從而，被上訴人依上訴人簽立之切結書第二條競業禁止之條款，請求
    上訴人給付懲罰性違約金五萬元，及自起訴狀繕本送達翌日起至清償日止，按週
    年利率百分之五計算之利息，並無理由，應予駁回。其就該部分假執行之聲請亦
    失所附麗，應併予駁回。原審就此部分判命上訴人給付，並為假執行之宣告，尚
    有未洽。上訴意旨指摘原判決此部分不當，求予廢棄改判，為有理由，爰由本院
    將原判決此部分予以廢棄改判，如主文第二項所示。
六、據上論結，本件上訴為有理由，依民事訴訟法第四百三十六條之一第三項、第四
    百五十條、第七十八條，判決如主文。
中　　　華　　　民　　　國　　九十一　　年　　　八　　　月　　 十六 　　日
                              勞工法庭審判長法官　楊絮雲
                                            法官　張明輝
                                            法官　吳青蓉
右為正本係照原本作成
本件判決不得上訴
中　　　華　　　民　　　國　　九十一　　年　　　八　　　月　　 十六 　　日
　　　　　　　　　　　　　　　　　　　　法院書記官　吳芳玉
